【裁判字號】    99,訴,664
【裁判日期】    990728
【裁判案由】    塗銷設定抵押權
【裁判全文】
臺灣臺中地方法院民事判決               99年度訴字第664號
原      告  甲○○
            丁○○
            乙○○
            陳有助即辛○○○.
            陳添旺即辛○○○.
            陳建福即辛○○○.
            陳美  即辛○○○.
            鄭陳愛即辛○○○.
兼上列八人
訴訟代理人  丙○○
原      告  陳添火即辛○○○.
被      告  庚○○
            己○○○
兼上列一人
訴訟代理人  戊○○
上列當事人間請求塗銷設定抵押權等事件，本院於民國99年7月
14 日言詞辯論終結，判決如下：
    主  文
確認被告戊○○與被告己○○○、庚○○間就被告戊○○所有坐
落台中縣后里鄉○○○段四三之三、四三之一三、四三之一四地
號土地所有權應有部分三分之一，於民國九十年十一月八日分別
設定擔保債權總金額合計新台幣肆佰伍拾萬元（己○○○之債權
額比例為五分之三，庚○○之債權額比例為五分之二）之抵押權
不存在。
被告己○○○及庚○○應塗銷第一項所示之抵押權設定登記。
訴訟費用由被告負擔。
    事實及理由
甲、程序事項
    按當事人死亡者，訴訟程序在有繼承人、遺產管理人或其他
    依法令應續行訴訟之人承受其訴訟以前當然停止。聲明承受
    訴訟，應提出書狀於受訴法院，由法院送達於他造，民事訴
    訟法第168條、第176條分別定有明文。本件原告辛○○○已
    於訴訟中之民國99年3月27日死亡，其繼承人為陳有助、陳
    添旺、陳建福、陳美、鄭陳愛、陳添火，其等具狀聲明承受
    訴訟，提出戶籍謄本為證，經核於法並無不合，應予准許。
乙、實體事項
壹、原告主張：
    被告等人對於坐落台中縣后里鄉牛稠坑43之3地號、43之13
    地號及43之14地號土地（下稱系爭土地）等，因基於犯意聯
    絡而表明虛偽債權債務關係存在，而設定如主文第1項所示
    之抵押權（下稱系爭抵押權），業經本院97年度易字第4296
    號刑事判決、台灣高等法院台中分院98年度上易字第819號
    刑事判決（下稱系爭刑事判決）確定在案。被告間設定系爭
    抵押權，係通謀虛偽意思表示，請求判決確認被告間就系爭
    土地所設定系爭抵押權不存在。又系爭抵押權之設定登記侵
    害債權人即原告之權利，依侵權行為之法律關係請求被告己○○○、庚○○塗銷等語。並聲明：請求判決如主文第1項
    、第2項所示。
二、對被告抗辯之陳述：
    被告庚○○於99年6月9日提出2張本票給法院，本來有6張，
    4張是盜開年月日，本票上面有編號，第1張簽發日期是88年
    ，第2張簽發日期83年，證明被告庚○○開給被告戊○○的
    這些本票是盜開，這是假的。被告庚○○拿被告戊○○的支
    票，抗辯當時跳票，惟跳票要有票據交換所出具之跳票理由
    單才能證明，被告庚○○當時並沒有附票據交換所的證明，
    所以這張支票是假的。另通聯表也是假的，農會可以開假的
    通聯表，監理所90年8月31日吊扣牌照，被告戊○○在監理
    所也可以領到牌照，農會可以作假、監理所也可以作假，證
    明通聯表是假的。被告兄弟間不可能有借錢開本票的事情，
    原告兄弟間借貸也不會開本票。
貳、被告則以：
一、系爭刑事判決所調查之證據及所認定之事實，非當然有拘束
    民事訴訟判決之效力，此參照最高法院38年度穗上第87號裁
    判要旨自明。本院91年度交訴字第130號刑事判決、台灣高
    等法院台中分院91年度交上字第1639號刑事判決及本院91年
    度重訴字第1203號民事判決，僅足證明被告戊○○曾因業務
    過失致死判處徒刑及應負損害賠償責任。但被告戊○○於90
    年9月21日發生車禍之事，被告庚○○、己○○○於90年11
    月8日設定系爭抵押權前，完全不知，當時並無原告之賠償
    債權存在，毫無通謀虛偽債權之動機與故意。系爭刑事判決
    中以附表編號4、5之本票，票號在前簽發日期在後，票號在
    後簽發日期在前，即認係捏造云云，然本票依序簽發固屬常
    情，但跳號簽發亦常有之，實無得以跳號簽發即推測係虛假
    ，系爭刑事判決之認定實有違論理法則。且該兩張本票分屬
    不同人持有，其各自持有之本票，何有矛盾可言？系爭刑事
    判決顯未依積極證據認定事實，而屬臆測之詞。系爭刑事判
    決又謂「被告等為同居共財之母子，渠等雖有互助之義，但
    彼此間借款高達270萬元及180萬元並非小數，且已超越一般
    親子間互助之義務，豈有借款時未言明權利義務，更無任何
    憑證。」云云。但何謂非小數？親子互助限度若何？渠等標
    準和在？全係主觀擬制之詞，應不足採。孰不知就因被告等
    係母子兄弟關係，土地亦屬共有，所以才會部分借款沒有憑
    證或相關資料未刻意保存。在缺乏直接證據情形下，上開判
    決以推測擬制出構成要件事實存在，實有違「罪證有疑，利
    於被告」之證據法則及「無罪推定原則」。另被告庚○○提
    示后里農會帳戶60279號（戊○○帳號）支票遭退票，且由
    被告庚○○提錢去註銷。又被告己○○○81歲，平日花費不
    多，存摺之現金提領大都借予戊○○做生意與周轉，均足證
    被告間確實有債權債務存在。
二、債權人得依民法第244條規定行使撤銷權，以其債權於債務
    人為詐害行為時，業已存在者為限，若債務人為詐害行為時
    ，其債權尚未發生，自不許其時尚非債權人之人，於嗣後取
    得債權時，溯及的行使撤銷權（62台上2609號裁判參照）。
    本件90年11月8日設定系爭抵押權後，原告於92年1月24日本
    院91年度重訴字第1203號民事判決後始取得賠償債權，故依
    上開裁判要旨，原告並不得行使民法第244條之撤銷權。又
    原告於強制執行時，因有系爭抵押權設定，而以本院97年3
    月25日中院彥民執96執寅字第73407號囑託塗銷查封登記，
    斯時即已知悉系爭抵押權設定登記，顯然已逾民法第245條
    所定民法第244條撤銷權1年之除斥期間。
三、被告戊○○另以：系爭刑事判決認定有誤，被告戊○○確有
    跟被告庚○○等人借錢才會開支票給他們等語。被告庚○○
    另以：被告戊○○確實有向其借錢，並簽發交付支票，但支
    票跳票，才要求被告戊○○設定系爭抵押權；被告戊○○簽
    發交付予其之本票就只有2張，被告戊○○簽發交付予其后
    里農會支票發票日期87年12月30日、88年4月30日、88年6
    月30日之支票時，並不知道會發生這件交通意外，被告戊○○本來就積欠其金錢，因無法兌現支票，其才要求設定系爭
    抵押權等語，資為抗辯。並均聲明：原告之訴駁回。
、本院之判斷
一、本件原告主張之事實，業據其等提出系爭土地登記謄本，系
    爭刑事案件一、二審判決（見本院卷第7-16頁），並舉系爭
    刑事案件卷內資料為證。被告雖以前揭情詞置辯，被告庚○○並提出台中縣后里鄉農會信用部代收票據紀錄及本票影本
    為證，惟查：
（一）被告戊○○於90年間受僱於長億企業股份有限公司（下稱
      長億公司）擔任駕駛職務，於90年9月21日14時55分許，
      駕駛長億公司車牌號碼IC-641號營業大貨車，行經台中縣
      大甲鎮○○路與經國路口欲右轉進入經國路時，不慎撞擊
      由原告之被繼承人陳儉所騎乘之車牌號碼KB L-172號重型
      機車，致陳儉受有多處擦傷及骨折，經送醫急救後，仍於
      同日15時45分許不治死亡，被告戊○○涉犯之業務過失致
      死罪，經台灣高等法院台中分院91年度交上訴字1639號刑
      事判決判處有期徒刑8月確定，民事賠償部分則經本院於9
      2年1月24日以91年度重訴字第1203號判決被告戊○○及長
      億公司應連帶給付原告丙○○1,506,650元，原告辛○○○1,164,748元，原告丁○○、乙○○、甲○○各15萬元
      ，並均加計遲延利息確定；原告丙○○持該確定判決向本
      院聲請強制執行後，因系爭土地之抵押權登記順位及金額
      過多而撤銷查封，有本院91年度重訴字第1203號民事判決
      書、97年3月25日中院彥民執96執寅字第73407號囑託塗銷
      查封登記書影本各1份附於系爭刑事案件偵查卷可憑，經
      本院調閱系爭刑事案卷及前揭民事卷宗查核屬實。其次，
      被告戊○○於90年11月6日委託訴外人卓有燦向台中縣豐
      原地政事務所申請設定系爭抵押權予被告庚○○、己○○○（庚○○債權範圍5分之2、己○○○債權範圍5分之3）
      ，並於90年11月8日完成登記，有豐原地政事務所函文暨
      所檢送之土地登記申請書、抵押權設定契約書、印鑑證明
      及土地登記謄本各1份附於系爭刑事案件一審卷可憑，經
      調閱查明無訛。被告戊○○於90年9月21日因過失致陳儉
      死亡，原告丙○○為陳儉之配偶，原告辛○○○為陳儉之
      母親，其餘原告為陳儉之子女，依民法第184條第1項前段
      、第192條及194條等侵權行為法則，自陳儉死亡時即對被
      告戊○○取得侵權行為損害賠償債權。被告戊○○於前揭
      事故發生後不到1個月餘之90年11月8日，即將系爭土地設
      定抵押權予被告己○○○、庚○○，時機上未免過於巧合
      。
（二）被告戊○○於系爭刑事案件一審審理時辯稱：其車禍肇事
      前確實有跟庚○○、己○○○借錢，詳細借錢日期不記得
      ，每次借錢都有簽立本票，大部分都是借錢當天就簽立本
      票，有時候會慢一、兩天才簽立本票；借款金額就是票面
      金額，利息是其隨意給的，借錢時並沒有約好要給多少利
      息云云。被告庚○○於系爭刑事案件一審審理時辯稱：戊○○自83年間起陸續向其借錢，每次借錢都會開立本票或
      是支票，但都沒有還錢，支票也沒有兌現；借款次數約5
      、6次，詳細借款時間、金額為150萬元一次，30萬元一次
      ，50萬元三次，合計330萬元，91年11月8日設定抵押權，
      只有設定180萬元債權額而已，因為其屢次向戊○○催討
      債務未果，遂要求設定抵押權，戊○○所提供土地的持分
      價值沒有那麼高，所以只有設定180萬元，其借給戊○○
      的錢是從帳戶領出，都是整筆領出來借他云云。被告己○○○於系爭刑事案件一審審理時抗辯：戊○○共向其借款
      270萬元，是分四次借，金額各為100萬元、50萬元、60萬
      元、60萬元，戊○○有簽發本票，其都是從后里農會及后
      里郵局帳戶內提領現金借給戊○○，是整筆提領出來，並
      沒有零星分次領出來借給戊○○云云。惟被告戊○○於系
      爭刑事案件偵查中供稱：常向己○○○借錢，一年會好幾
      次，不一定每次都開本票當憑證，2、3萬元的就沒開，10
      萬元以上都會開本票；向庚○○、己○○○借貸的款項分
      很多次交付，每次都是幾10萬元陸續交付給伊云云。核與
      被告庚○○、己○○○於系爭刑事案件一審審理時辯稱：
      每次借款都是整筆領出來借給戊○○，並沒有分次零星領
      出來云云並不相符。其次，被告戊○○於97年9月16日系
      爭刑事案件偵查中復供稱：其向庚○○、己○○○借款有
      時會隔幾個月才開本票云云，經核與其於系爭刑事案件一
      審審理時辯稱：每次借錢都有簽立本票，大部分都是借錢
      當天就簽立本票，有時候會慢一、兩天才簽立本票云云亦
      不相符。再者，被告3人雖為同居共財之母子、兄弟關係
      ，但彼此間借款金額高達270萬元及180萬元，為數不小，
      應已超越母子、兄弟間互助之義務，其等於借款時就利息
      、還款日等權利義務關係竟絲毫未加約定，尤屬可疑。又
      被告庚○○、己○○○於系爭刑事案件偵查中提出附表所
      示之本票欲證明其等與被告戊○○間有借款之事實，惟觀
      之附表編號4、5之本票，二者型式相同，票號連續，而編
      號4本票之票號在前，發票日為89年8月22日，但編號5本
      票所載之發票日竟早在編號4本票發票日前之83年10月11
      日，且時間相隔約6年之久，編號1、5、6所示之本票，距
      設定系爭抵押權時已罹於3年之時效而消滅，無法達到擔
      保之作用，亦有違常情。足見附表所示之本票應係被告3
      人為附和借款之說而臨訟製作，尚不能憑為有利於被告之
      證明。
（三）被告庚○○抗辯：戊○○積欠伊借款，曾交付伊后里鄉農
      會發票日87年12月30日、88年4月30日、88年6月30日，面
      額各50萬元之支票，戊○○交付上開支票時不知會發生車
      禍，戊○○無法兌現支票，伊才要求設定系爭抵押權云云
      。惟原告否認被告戊○○與庚○○間有簽發支票並跳票之
      情事。而被告庚○○提出之台中縣后里鄉農會信用部代收
      票據紀錄（見本院卷第62、63頁），被告庚○○上開農會
      信用部帳戶固有代收上開三張支票之情事，惟其備註欄記
      載之「退票」二字，是否農會承辦人員所載，尚有可疑。
      被告徐明漳未提出該支票及票據交換所出具之退票證明之
      ，尚難採信。再者，上開支票縱係由被告戊○○簽發交付
      被告庚○○，其用途為何？是否為借款？如為借款，是否
      有清償，仍有待證明，尚不能憑此推認被告戊○○與被告
      庚○○間有系爭抵押權所擔保之借款關係存在。
（四）綜合以上各情互相參證以觀，堪認被告戊○○於90年11月
      間並未依序向被告徐森林妹、庚○○借款270萬元、180萬
      元，原告主張被告間並無系爭抵押權所擔保之借款即450
      萬元存在，被告間設定系爭抵押權係通謀虛偽意思表示，
      應屬有據。
二、按表意人與相對人通謀而為虛偽意思表示者，其意思表示無
    效，民法第87條第1項前段定有明文。所謂通謀虛偽表示，
    係指表意人與相對人相互明知為非真意之表示而言，故表意
    人之相對人如明知表意人非真意，且就表意人非真意之表示
    相與為非真意之合意，即足當之（最高法院51年台上字第21
    5號判例參照）。次按抵押權為不動產物權，非經登記不生
    效力，抵押權人僅能依設定登記之內容行使權利，是抵押債
    權人及抵押債務人為何人，並所擔保之債權為何種債權，均
    應以設定登記之內容為準。換言之，抵押權所擔保之債權，
    其種類及範圍，屬於抵押權之內容，依法應經登記，始生物
    權之效力（最高法院84年度台上字第1967號判例參照）。又
    抵押權為從物權，以其擔保之債權存在為發生之要件，若所
    設定登記擔保之債權不存在，縱為抵押權之設定登記，亦難
    認其抵押權業已成立（最高法院89年度第1086號判決參照）
    。本件系爭抵押權為普通抵押權，並非最高限額抵押權，是
    其設定時自需有上開270萬元、180萬元，合計450萬元之債
    權存在。惟被告戊○○於90年11月間並未依序向被告徐森林
    妹、庚○○借款270萬元、180萬元，被告間並無系爭抵押權
    所擔保之450萬元借款關係存在，已如前述。準此，被告間
    明知其等於90年11月間並無450萬元之金錢借貸關係，竟互
    相合致就不存在之債權虛偽設定系爭抵押權，則其等間之設
    定系爭抵押權，確屬通謀虛偽意思表示，要無可疑，依前揭
    民法第87條第1項前段之規定，其設定抵押權當然無效（最
    高法院52年台上字第722號判例參照）。又系爭抵押權所擔
    保之債權既不存在，亦難認系爭抵押權業已有效成立。從而
    原告訴請求確認被告間就系爭抵押權之設定登記不存在，核
    屬有據，應予准許。
三、按因故意或過失，不法侵害他人之權利者，負損害賠償責任
    。故意以背於善良風俗之方法，加損害於他人者亦同。負損
    害賠償責任者，除法律另有規定或契約另有訂定外，應回復
    他方損害發生前之原狀，民法第184條第1項、第213條第1項
    分別定有明文。又債務人欲免其財產被強制執行，與第三人
    通謀而為虛偽意思表示，將其所有不動產為第三人設定抵押
    權者，債權人可依侵權行為之法則，請求第三人塗銷登記，
    亦可行使代位權，請求塗銷登記（最高法院73年台抗字第47
    2號判例參照）。本件被告間就系爭抵押權之設定登記係屬
    通謀虛偽之意思表示，已如前述，且已因虛偽之設定登記致
    原告債權受有損害，從而原告依侵權行為之法律關係，請求
    被告己○○○及庚○○應塗銷系爭抵押權設定登記，亦屬有
    據，應予准許。原告依侵權行為之法律關係請求被告己○○○、徐明漳塗銷系爭抵押權之設定登記既經准許，無須審酌
    其等依其他法律關係為同一請求是否有理由，併予敘明。
四、兩造其餘之攻擊防禦方法及舉證，核與判決無影響，毋庸一
    一論列。
肆、訴訟費用負擔之依據：民事訴訟法第78條、第85條第12項前
    段。
中    華    民    國    99    年    7     月    28    日
                  民事第三庭    法  官  黃渙文
正本係照原本作成。
如對本判決上訴，須於判決送達後20日內向本院提出上訴狀。如
委任律師提起上訴者，應一併繳納上訴審裁判費。
中    華    民    國    99    年    7     月    28    日
                                書記官  賴亮蓉
本票附表：
編號  票    號  付款人  受款人   金額    發票日    到期日
 1.   TS135291  戊○○  未記載  100萬元  85.10.3   未記載
 2.   WG0000000 戊○○  未記載   50萬元  89.11.18  未記載
 3.   WG0000000 戊○○  未記載   60萬元  89.10.13  未記載
 4.   TS306606  戊○○  未記載   60萬元  89.8.22   未記載
 5.   TS306607  戊○○  未記載  150萬元  83.10.11  未記載
 6.   TS135292  戊○○  未記載   30萬元  86.7.15   未記載

司法院資訊處製作；財團法人民間司法改革基金會備份。
